【裁判字號】    98,上訴,3184
【裁判日期】    980923
【裁判案由】    偽造文書等
【裁判全文】
臺灣高等法院刑事判決                98年度上訴字第3184號
上  訴  人
即  被  告  乙○○
                    指定送達代.
上列上訴人因偽造文書等案件，不服臺灣臺北地方法院97年度訴
字第1450號，中華民國98年6月22日第一審判決（起訴案號：臺
灣臺北地方法院檢察署97年度偵字第12385號），提起上訴，本
院判決如下：
    主  文
上訴駁回。
    事  實
一、緣丁○○發起連會首計34會之民間互助會（條件為：會員每
    會會款新臺幣〈下同〉5千元，期間自民國96年2月25日起至
    97年7月10日止，採標金由會款扣除之方式〈即俗稱內標〉
    ，已得標之死會會員除每月應繳金額為前揭固定金額，活會
    會員則繳交扣除當月得標利息後之餘額，於每月10、25日下
    午1 時在東和小客運租賃有限公司桃園分公司或丁○○指定
    之處開標），其中乙○○以「張馨文」、「陳志豪」（由丙○○於會中轉讓）之名義共參加3 會、甲○○以自己名義參
    加1會，後於96年3月間因乙○○另向甲○○借款，遂約定前
    開甲○○參加之互助會款，即按月由乙○○轉為繳納以支付
    利息。詎乙○○未得甲○○之同意，竟意圖為自己不法之所
    有，於96年9 月10日在前述丁○○開標處，冒「甲○○」之
    名義參與競標，在標單上偽簽「甲○○」之姓名、填寫為競
    標利息1600，偽造「甲○○」之標單（標單於開標後已丟棄
    ），提出行使於出席之會員，致會首丁○○、及會員陷於錯
    誤，決定由「甲○○」以1600元得標，足以生損害於甲○○
    、丁○○及全部會員，並交付該次得標金予乙○○。嗣甲○○於97年2月間向丁○○表示欲參與競標，始知上情。
二、案經甲○○訴由臺灣臺北地方法院檢察署檢察官偵查起訴。
    理  由
一、查上訴人即被告乙○○就證人丁○○於前揭時地召集之互助
    會（下簡稱系爭互助會），參與前開互助會負責處理「張馨
    文」2會、「陳志豪」（接替證人丙○○）、另自第二會起
    均以積欠被害人甲○○之利息款抵轉代繳甲○○之會款，而
    96 年9月10日確實為1600元得標，取得該次得標金等事實，
    於原審調查、審理時均坦承不諱，惟矢口否認有偽造文書、
    詐欺之犯意，辯稱：前開互助會中甲○○參加之會伊有全部
    處理權，且該次投標係以電話投標、未表明何人、投標金額
    ，係丁○○自行認定為「甲○○」以1600元投標，而實際上
    應係伊有處理權之4會中一人得標，並非指該次係以「甲○○」之名義投標，況甲○○其後亦取得「陳志豪」名義之得
    標款，並無損失云云。經查：
  (一)證人丁○○於前揭時地召集前開互助會，被告以「張馨文」
    名義參加2 會、後又接替證人丙○○以「陳志豪」名義參加
    之會，自第二會起均以積欠被害人甲○○之利息款抵轉代繳
    甲○○之會款，自96年3 月間起，即每月直接向證人丁○○
    繳交4 會會款，又於96年9 月10日確實因為1600元得標而取
    得該次全部得標金額等事實，於原審調查、審理時均坦承不
    諱，並經證人即告訴人甲○○、丙○○等人於原審具結證述
    歷歷，且有證人丁○○（證人丁○○於審理中經合法傳喚、
    拘提均未到庭，惟於檢查事務官前之陳述係與其他證人證述
    情節相合，具有可信之特別情況，且為犯罪事實之存否所必
    要，依據刑事訴訟法第159條之3第3款之規定，是證人丁○○於97年5月9日於檢查事務官前之陳述具有證據能力）於偵
    查中陳述明確，且有互助會單（見他字卷第15頁）附卷可參
    ；前開事實堪以認定。至被告雖曾指稱上開互助會單（見他
    字卷第15頁）不實，惟依被告上開坦承：「96年9 月10日我
    有以甲○○名義標會，‧‧‧是以1600元得標」等語（見原
    審卷第40頁反面），核與上開互助會單所載相符，卻與被告
    所另提之互助會單（見他字卷第16頁）相悖，所稱互助會單
    不實乙節亦難採信。
  (二)另證人丁○○亦證稱：被告於96年9 月10日得標時，係親自
    持標單，上面載明姓名、金額參與投標等語（見他字卷第23
    頁），而證人丙○○亦證稱：伊曾經參與投標一次，該次亦
    確實以標單競標，上載有金額等語（見原審98年6月8日筆錄
    第9 頁），是前開互助會開標均實際以標單競標，以資辨認
    實際之得標金、及得標人。且證人丙○○亦於原審具結證稱
    ：伊有該互助會7 會之會員，欲投標時，係以電話通知會首
    ，待開標後會首電話表示確實得標時，再告知7 會中以何人
    為得標人等語（見原審98年6月8日筆錄8、9頁），以常情相
    衡，以一人「代理」、或實際參與多會互助會之情形多有，
    會首為確認得標金之給付對象、及向其他活會會員交待得標
    者，以免往後會務糾紛、死會活會不清，會首均會於開標當
    場、或實際得標通知時，確認「實際得標之會員名稱」，豈
    有「由會首認定、自行私下安排」之可能？故被告於96年9
    月10日持「甲○○」名義標單行使參與投標之行為，亦足以
    認定。被告辯稱：該次並無標單，亦未向會首確認得標人云
    云，顯不足採。
  (三)又被告與證人甲○○間係因借貸關係，而約定以被告應支付
    證人甲○○之利息直接轉交會首，以為證人甲○○每月應繳
    之會款等情，亦為被告所不爭執，且為證人甲○○具結證述
    明確，是被告所「繳交」之「甲○○」會款，係以證人甲○○之實際利息所得繳付；況證人甲○○間之借貸係始於96年
    3 月，而前開互助會始於96年2 月，故96年2 月之「甲○○
    」會款係由證人甲○○以自己款項支出，僅由被告轉交會首
    丁○○等事實，亦為證人甲○○證述歷歷；況被告亦自承：
    證人甲○○亦有投標之權利等語（見原審98年6 月8 日筆錄
    第13、14頁），是由參與互助會之名義人為「甲○○」、且
    繳納會款之實際義務人亦係「證人甲○○」、參與互助會會
    員「標會之權利」者更係證人甲○○，故有權取得前開標金
    ，自應係證人甲○○，被告僅係「代轉會金」者，並非該互
    助會之權利義務人，自不得與被告實際所有之「張馨文」2
    會、「陳志豪」（接替證人丙○○）1 會之會份相比擬，則
    被告投標前既未經證人甲○○之授權乙節，已經被告供述、
    證人甲○○證述相合，自亦無權主張該「甲○○」會之權利
    ，被告辯稱：伊有該「甲○○」會之全部權利云云，顯為矯
    飾。是被告前開未經證人甲○○之同意，即以證人甲○○之
    名義投標，其偽造甲○○之標單，而詐取標金，致會首、全
    部會員陷於錯誤而交付會款，證人甲○○又未取額該次會款
    ，致生損害於會首、全部會員、及甲○○之事實，亦臻明確
    。
  (四)又被告雖於原審審理時另稱：「‧‧‧因為甲○○最後97
    年2月有拿到以陳志豪名義所標到的會錢，張的利益沒有損
    害」等語（見原審卷第40頁反面），而如前述陳志豪係屬被
    告之會份，惟偽造、詐欺後，縱因甲○○於97年2月間向丁○○表示欲參與競標而發覺上情，被告即以他會彌補證人之
    權利、事後返還詐欺款項等，然此亦無解於構成要件合致之
    事實，無礙前開犯罪之成立，被告辯稱：告訴人並未受損云
    云，亦不可採，附此敘明。
  (五)綜上所述，本件事證明確，被告所辯均不足採，被告犯行洵
    堪認定，應予依法論科。
二、按一般民間互助會競標係由參與者以標單簽寫會員姓名、標
    息，而以所寫標息最高者為得標，是標單係屬在紙上書寫之
    文字而依習慣及約定足以為表示一定用意之證明，依刑法第
    220 條規定視為準文書。核被告以「甲○○」名義填寫標單
    ，並在標單上書寫姓名及記載標金持以行使，其冒用「甲○○」名義競標而得標，足以生損害於他人之行為，係犯刑法
    第216 條、第220 條、第210 條行使偽造準私文書罪及刑法
    第339 條第1 項詐欺取財罪。偽造會員姓名簽署之行為係偽
    造私文書之部分行為，不另論罪，另偽造私文書之低度行為
    則又為行使偽造私文書之高度行為所吸收，故僅論以行使偽
    造私文書罪。被告所犯上開二罪，係以一行為而觸犯數罪名
    ，為想像競合犯，應依刑法第55條規定，從一重之行使偽造
    準私文書罪處斷。
三、原審以被告犯罪事證明確，適用刑法第216條、第210條、第
    339條第1項、第41條第1項、第55條，刑法施行法第1條之1
    等規定，並審酌被告於犯罪後仍不知悔悟，堅不與被害人和
    解、更不賠償任何損失，犯後態度惡劣，然被告詐取之金額
    非鉅，並衡量被告其餘之品行、犯罪動機、目的、手段、所
    生危害等情形，量處其有期徒刑4 月，並諭知易科罰金之折
    算標準，復說明被告所偽造標單於案發後，業已丟棄滅失而
    不存在，業經證人丁○○證述明確，爰不另為沒收之宣告。
    經核其認事用法，俱無違誤，量刑亦屬妥適，被告上訴意旨
    仍執前詞否認犯罪，指摘原判決不當為無理由，應予駁回。
據上論斷，應依刑事訴訟法第368條，判決如主文。
本案經檢察官陳玉珍到庭執行職務。
中    華    民    國    98    年    9     月    23    日
                  刑事第十庭審判長法  官  楊炳禎
                                  法  官  陳春秋
                                  法  官  李春地
以上正本證明與原本無異。
如不服本判決，應於收受送達後十日內向本院提出上訴書狀，其
未敘述上訴之理由者並得於提起上訴後十日內向本院補提理由書
（均須按他造當事人之人數附繕本）「切勿逕送上級法院」。
                                  書記官  阮桂芳
中    華    民    國    98    年    9     月    23    日
附錄：本案論罪科刑法條全文
刑法第216條（行使偽造變造或登載不實之文書罪）
行使第210 條至第215 條之文書者，依偽造、變造文書或登載不
實事項或使登載不實事項之規定處斷。
刑法第210條（偽造變造私文書罪）
偽造、變造私文書，足以生損害於公眾或他人者，處5 年以下有
期徒刑。
刑法第339條（普通詐欺罪）
意圖為自己或第三人不法之所有，以詐術使人將本人或第三人之
物交付者，處5 年以下有期徒刑、拘役或科或併科1 千元以下罰
金。
以前項方法得財產上不法之利益或使第三人得之者，亦同。
前二項之未遂犯罰之。


司法院資訊處製作；財團法人民間司法改革基金會備份。
